【裁判字號】    95,裁,2430
【裁判日期】    951031
【裁判案由】    區段徵收
【裁判全文】
最  高  行  政  法  院  裁  定
                                     95年度裁字第02430號
上  訴  人  甲○○
被 上訴 人  內政部
代  表  人  乙○○
上列當事人間因區段徵收事件，上訴人對於中華民國94年5月6日
臺北高等行政法院93年度訴字第735號判決，提起上訴。本院裁
定如下：
    主  文
上訴駁回。
上訴審訴訟費用由上訴人負擔。
    理  由
一、按對於高等行政法院判決之上訴，非以其違背法令為理由，
    不得為之，行政訴訟法第242條定有明文。又提起上訴，應
    以上訴狀表明上訴理由並應添具關於上訴理由之必要證據，
    復為同法第244條第1項第4款及第2項所明定。是當事人提起
    上訴，如以原審判決有不適用法規或適用不當為理由時，其
    上訴狀應有具體之指摘，並揭示該法規之條項或其內容；如
    以原審判決有同法第243條規定所列各款情形之當然違背法
    令為理由時，其上訴狀應揭示合於該款之事實，及依訴訟資
    料合於該違背法令之具體事實。如上訴狀未依此項方法表明
    ，或其所表明者，顯與上開法條規定之情形不相合時，即難
    認為已對原審判決之違背法令有具體之指摘，其上訴自難認
    為合法。
二、臺灣省政府為配合高速鐵路暨新竹車站設置興建，開發新竹
    車站地區為新社區，需用坐落新竹縣竹北市○○段十興小段
    1地號等1,847筆土地，報經行政院以民國87年12月23日台（
    87）內地字第8713627號函核准區段徵收及一併徵收區內土
    地改良物，並交由新竹縣政府公告。嗣臺灣省政府組織調整
    ，由臺灣省政府辦理之區段徵收開發業務移撥被上訴人辦理
    ，被上訴人以92年3月4日內授中辦地字第0920082003號函通
    知各土地所有權人，參加高速鐵路新竹車站特定區（下稱本
    特定區區徵收抵價地抽籤暨分配作業說明會，並檢送該
    說明會資料。上訴人於92年4月21日以其依平均地權條例規
    定，至少應領回40%抵價地即1,139.732平方公尺，惟其少領
    回抵價地93.761平方公尺，請予更正。案經被上訴人以92年
    5月2日內授中辦地字第0920006270號函復上訴人，略以並無
    錯誤，無須更正等語。上訴人不服，提起訴願，遭決定駁回
    ，提起行政訴訟，復經原審判決駁回，爰提起上訴。主張：
    （一）上訴人主張其領回之抵價地面積僅1,045.971平方公
    尺（占被徵收土地36.709%），違反平均地權條例第54條所
    定不得少於40%之規定，被上訴人引用平均地權條例施行細
    則第70條更與上開規定牴觸。另被上訴人規劃之抵價地為
    1,167,383.59平方公尺，雖較法定抵價地為多，惟僅增加上
    訴人選擇抵價地位置的機會，對上訴人領回之土地並無增加
    。（二）本特定區中有被徵收人領回抵價地比例有低於40%
    ，有高於40%者，則顯然有違反行政程序法第6條規定之差別
    待遇禁止原則。（三）實際配地時，係以上訴人應領抵價地
    之權利價值除以上訴人所選擇分配街廓之評定單位地價（如
    土地編號E-2為新臺幣（下同）31,300元、土地編號74-1為
    9,000元）上訴人應領抵價地之權利價值19,228,086元，倘
    選擇分配土地編號74 -1，則配得2,136.45平方公尺（即
    19,228.086元÷9,000元），其實際配得之土地面積與原先
    據以計算上訴人應領回抵價地之面積無涉。原審判決一再強
    調上訴人已獲配土地為1,122.4平方公尺，此與系爭計算上
    訴人應領回抵價地之面積1,139.732平方公尺亦無關，前者
    為實際配地，後者為據以計算抵價地之權利價值者，分屬不
    同階段之二事，不能混為一談等語。
三、原審係以：（一）臺灣省政府為配合高速鐵路暨新竹車站設
    置興建，開發新竹車站地區為新社區並顧及公共交通需要及
    促進土地合理利用，需用包括上訴人所有坐落新竹縣竹北市
    ○○○段麻園小段46、48、55地號土地（應有部分各1/6）
    等共1,847筆土地，報經行政院以87年12月23日台（87）內
    地字第8713627號函核准區段徵收及一併徵收區內土地改良
    物，並交由新竹縣政府以88年3月15日88府地徵字第27781號
    公告。嗣臺灣省政府組織功能調整，由臺灣省政府辦理之區
    段徵收開發業務移撥被上訴人辦理。本件被徵收土地總面積
    為2,798,784平方公尺，經被上訴人以87年3月19日台(87)內
    地字第8703411號函核准抵價地比例為40%，法定抵價地面積
    為1,119,513.6平方公尺，惟被上訴人為增加土地所有權人
    選擇抵價地位置之機會，規劃之抵價地面積為1,167,383.59
    平方公尺，較法定抵價地面積為多，規劃之抵價地總地價經
    以各該分配街廓面積乘上其評定區段徵收後地價，計算結果
    為21,468,604,544元，再除以規劃之抵價地總面積，求得平
    均評定單位地價為每平方公尺18,383元，並以其乘以法定抵
    價地面積求得抵價地總地價為20,580,018,509元。上訴人被
    徵收土地之面積為2849.33平方公尺，申請領回抵價地之徵
    收補償地價為12,822,000元，除以本特定區區段徵收補償地
    價13,723,518,936元，再乘以抵價地總地價20,580,018,509
    元，上訴人應領抵價地之權利價值為19,228,086元。經以實
    際分配結果，上訴人已獲配如原判決附表1所示之土地，其
    面積共1,122.4平方公尺，現經登記為竹北市○○段551、
    725地號等2筆土地等事實，為兩造所不爭執，並有行政院87
    年12月23日台（87）內地字第8713627號函、新竹縣政府88
    年3月15日88府地徵字第27781號公告、被上訴人87年3月19
    日以台(87)內地字第8703411號函、高速鐵路新竹車站特定
    區區段徵收抵價地抽籤暨分配作業說明會資料附於原處分卷
    ，及有高速鐵路高鐵車站區段徵收所有權人（上訴人）歸戶
    清冊2份、高速鐵路新竹車站特定區區段徵收抵價地分配個
    人（上訴人）分配表、本件權利價值計算表、抵價地分配街
    廓位置圖附於原審卷可憑，堪予認定。（二）本件原核定徵
    收案之徵收機關乃行政院，關於被徵收土地所有權人可領回
    抵價地面積多少之處分機關，依平均地權條例第54條第2項
    規定，應屬徵收機關，於本件即應屬行政院之職權。惟行政
    院於行政程序法公布實施前，即將關於區段徵收之審核權限
    ，授權內政部代為執行，此有被上訴人85年5月2日台(85)內
    地字第8504979號函一紙附卷可憑，應認於行政程序法實施
    前，行政院基於其為上級機關之權限所為之授權為合法有效
    。是本件區段徵收抵價地之爭議，以內政部為被上訴人，應
    屬適格。（三）綜合平均地權條例第54條第1項及第2項、同
    條例施行細則第70條規定，可知關於抵價地計算式之目的，
    乃在於如何以抵價地具體滿足原應給予土地所有權人之補償
    金，其推演邏輯如下：（1）一定面積之抵價地係供給全部
    申請發給抵價地及優先買回之原所有權人，而特定原所有權
    人可以獲得多少價值之抵價地，即應以「該所有權人被徵收
    土地應領補償地價÷區段徵收補償地價總額」，算出其比例
    。（2）因預定抵價地內之各宗土地單位地價均不相同，且
    特定所有權人可以領回抵價地之位置及其單位地價在抽籤分
    配以前，尚屬未定，故不能單純以「預定抵價地總面積×上
    開比例」，來計算特定原所有權人可資領回之抵價地面積。
    而應將所有抵價地土地以地價量化其價值後，乘上上開比例
    ，成為特定所有權人之權利價值，再除以其獲得分配之土地
    單位地價，算出其可資領回之土地面積。（3）既然抵價地
    內各宗土地之單位地價均不相同，本件為供所有人有較多之
    選擇機會，規劃作為抵價地之土地較平均地權條例所規定之
    40%土地為多；而規劃作為抵價地之各宗土地，其經評定之
    單位地價亦不相同，因原所有權人選擇之抵價地可能存在於
    規劃範圍內之任何一個街廓，故不得不以規劃範圍內之平均
    評定單位地價作為計算基礎。而計算規劃範圍內之平均評定
    單位地價，即應先算出規劃範圍內之總地價，即以規劃範圍
    內之各街廓評定區段徵收後地價乘上各街廓面積後，再予以
    加總。將加總後所得總地價除以規劃範圍之總面積，即求得
    規劃範圍內之平均評定單位地價，再乘上預定抵價地之總面
    積，即為抵價地之總地價。（4）算出抵價地之總地價後，
    乘上前開（1）所稱之原所有權人可以獲得抵價地之價值比
    例後，即得「權利價值」。惟應俟原所有權人抽籤選擇確定
    其所要領回之抵價地後，方能以該筆抵價地之評定單位地價
    ，來折算抵價地面積。（四）基於上開說明，被上訴人依法
    計算上訴人之權利價值如原判決附表2，即無不合，且上訴
    人對該計算所得之評定單位地價及其應領抵價地之權利價值
    並不爭執。上訴人所爭執者，乃依被上訴人核算上訴人應領
    抵價地之權利價值19,228,086元，以評定單位地價18,383元
    計算，其應領回之抵價地面積僅1,045.971平方公尺（即
    19,228,086÷18,383=1,045.971），佔被徵收土地之
    36.709%（即1045.971÷2849.33），不足平均地權條例所規
    定之40%云云。惟稽之前開規定及關於演算邏輯之說明，上
    訴人主張有2點錯誤：（1）平均地權條例第54條第1項所指
    40%之限制，乃指提供作為抵價地之總面積不得低於被徵收
    土地之總面積之40%，而非個別原所有權人領回抵價地之面
    積不得低於屬其所有被徵收土地總面積之40%。（2）所指評
    定單位地價，乃指規劃作為抵價地範圍內土地之平均評定單
    位地價，係一個提供計算預定抵價地總地價之平均值，而非
    上訴人抽籤確定之抵價地之單位地價，上訴人以其權利價值
    除以平均評定單位地價，計算其領回抵價地之面積，並不正
    確。且事實上，上訴人取得如原判決附表1之抵價地土地總
    面積為1,122.4平方公尺，並非其爭執之1,045.971平方公尺
    。從而，被上訴人對於上訴人更正分配面積之請求，以92年
    5月2日內授中辦地字第0920006270號函復予以否准，並無違
    誤等詞，為判斷基礎，因而駁回上訴人在原審之訴。
四、本院查：本件原審以前開理由駁回上訴人於原審之訴，核無
    不合，上訴人雖以前開各詞提起上訴，惟上訴人所述，無非
    係就原審所為上訴人受分配之抵價地並未低於平均地權條例
    規定之最低標準之事實認定為爭執，而未表明原判決有何違
    背法令情形。另上訴人謂原審違背平等原則部分，並未指明
    其具體情形。依前開說明，難認上訴人已對原審判決之違背
    法令有具體之指摘，其上訴自難認為合法，應予駁回。
五、依行政訴訟法第249條第1項前段、第104條、民事訴訟法第
    95條、第78條，裁定如主文。
中    華    民    國    95    年    10    月    31    日
                  第五庭審判長法  官  鄭  淑  貞
                              法  官  黃  合  文
                              法  官  吳  明  鴻
                              法  官  鄭  小  康
                              法  官  帥  嘉  寶
以  上  正  本  證  明  與  原  本  無  異
中    華    民    國    95    年    10    月    31    日
                              書記官  阮  桂  芬


司法院資訊處製作；財團法人民間司法改革基金會備份。
